【裁判字號】    89,上訴,910
【裁判日期】    890929
【裁判案由】    偽造文書等
【裁判全文】
臺灣高等法院高雄分院刑事判決                    八十九年度上訴字第九一號
    上  訴  人
    即  被  告  己○○○
右上訴人因偽造文書等案件，不服台灣高雄地方法院八十七年度易字第四四三七號中
華民國八十八年八月五日第一審判決（起訴案號：台灣高雄地方法院檢察署八十七年
度偵字第九八七三號），提起上訴，本院判決如左：
    主  文
原判決撤銷。
己○○○連續行使偽造私文書，足以生損害於他人，處有期徒刑貳年。
    事  實
一、己○○○意圖為自己不法之所有，基於概括之犯意，自民國（下同）八十四年九
    月間起以召募民間互助會為由，自任會首，邀集癸○○、子○○、甲○○、乙○○、戊○○、庚○○、辛○○、壬○○、丁○○、丙○○、丑○○等人及其他不
    詳名籍者多人加入為會員，癸○○等人不疑分別或同時加入己○○○所組如附表
    之Ａ、Ｂ二組互助會，上開二會每月各開標乙次，開標地點均在己○○○之高雄
    縣岡山鎮○○路一０四號住處。己○○○明知其子女莊俊勛、莊淑真實際並未同
    意跟會，而自己亦無資力代付會款，仍冀圖以會養會，將莊俊勛、莊淑真等人虛
    列為Ａ會會員各一會，虛增會員人數，復於前述互助會存續期間，除基於概括犯
    意虛以莊俊勛、莊淑真名義，偽造標單，詐標得Ａ會會款花用外，亦利用前開二
    會各會員間彼此不熟識，查證不易之機，自八十四年十二月間起，於主持前述互
    助會開標之際，己○○○或以口頭詐稱本期由某某人得標，或以空白紙上偽填競
    標者之化名及欲競標之金額，充為標單，在岡山鎮○○路一０四號開標地點行使
    投標並得標，計連續冒以Ａ會會員十三人之名義（包括莊俊勛、莊淑真二人），
    Ｂ會會員八人之名義得標（詳見附表），致使其餘活會會員陷於錯誤，各自繳付
    該期應納之活會會款予己○○○，足以生損害於活會會員之財產權益及被冒標者
    之信用價值，迄至八十六年十二月止，Ａ會僅餘四期，Ｂ會僅餘五期時，卻仍分
    別有十五名及十三名活會會員未得標，己○○○見事機敗露無力回補，率而宣告
    上述互助會均止會，至此各該互助會活會會員始知受騙，被告計詐得會款約三百
    餘萬元（因會首及會員間均無人記載詳細之每會何人得標及確實之得標金額，致
    無從計算被告冒標實際詐得之會款總額）。
二、案經告訴人即會員癸○○、子○○、辛○○、壬○○、甲○○、丁○○、丙○○
    、陳春信、乙○○、丑○○及戊○○訴請台灣高雄地方法院檢察署檢察官偵查起
    訴。
    理  由
一、訊據被告己○○○坦承未得其子女莊俊勛、莊淑真之同意而虛列二人之名加入Ａ
    會，並虛以二人之名義投標得標會款，且未按期繳會款等情，然否認有冒用其他
    人之名義標會，惟查被告對於右揭偽造標單詐欺會款之犯罪事實已在偵查中及原
    審時均坦承不諱，核與告訴人癸○○等十一人指述遭詐騙會款之情節相符，並經
    證人莊俊勛、莊淑真證實在案，復有民間互助會單二件、被告自己理算呈報之明
    細二紙在卷足稽。雖告訴人等曾計算被騙之會款金額為三百三十八萬五千元，亦
    曾經被告所是認，惟被告嗣後翻異改稱：實際上倒會金額約僅三百三十萬元云云
    ，惟按告訴人等計算方式係加列利息（標金）及有將自己標得會款而未取得全數
    得標會款之金額列入，則告訴人等所計算金額總數，自非與被告以冒標方式詐得
    標金之總數相同，惟因會首及會員間均無人詳細記載每會何人、何時得標及確實
    之得標金額，雖告訴人於本院提出四紙活會、死會及標金名單，而被告於原審亦
  曾就上開二會得標會員及得標金額列明在卷（原審卷第五十三、五十四頁），惟
    其中小部分之得標金額與告訴人所提之名單有出入，致無從確實詳細計算被告每
    會每期冒標詐得之會款，然其詐標之會款應達三百萬餘元，則堪認定，而據告訴
    人所提之四紙會單名單及被告上開明細核對，被告第一次冒標係於八十四年十二
    月冒用謝太太名義標得Ａ會，亦可堪認定；再查，被告召募上述民間互助會，其
    中莊俊勛、莊淑真事前均不知情，亦否認同意跟會，已據證人莊俊勛、莊淑真陳
    證在卷，而被告於起會之初即將莊俊勛、莊淑真列為會員，並坦承未替該二人繳
    交會款（詳偵查卷第卅頁反面），足證被告招會之初即蓄意不法施詐，復稽諸被
    告書立之互助會會員名單，率多以別名、綽號取代真實姓名，被告亦無得據實完
    全陳報會員之名籍住所俾供查証，顯然意欲藉此查証不易之機，飾圖矇混。復佐
    以被告自承別無其他生財收入，冀望以會養會渡過難關等情參互以觀，俱見被告
    於起會之初即預見其清償能力不足，但被告仍抱持縱使中途倒會亦在所不惜，俟
    其果無資力支應會款，被告即偽造會員之標單詎稱得標，使其餘活會會員不疑繳
    付會款，被告即詐取會款花用，其取得會款後又未明確告知會員，迄財務漏洞已
    無從彌縫，再遽行宣布止會，洵見其有為自己不法所有意圖，彰彰甚顯。被告猶
    圖飾責，辯稱是遭某「蔡坤榮」者倒會拖累，始出此下策，非意在詐財云云，亦
    無可信，事證明確，被告犯行洵堪認定。
二、按民間互助會之會員於空白紙上書寫競標會員姓名及一定之金額，出示以競標，
    依我國民間互助會之習慣，即表示該會員欲以該金額為利息競標，該「標單」即
    屬刑法第二百二十條所稱之文書。被告偽造標單並持以行使以供詐取會款，核其
    所為，係犯刑法第二百十六條、第二百十條行使偽造私文書罪及同法第三百三十
    九條第一項之詐欺取財罪。其偽造會員之署押係偽造文書之部分行為，又偽造文
    書之低度行為為行使偽造文書之高度行為所吸收，均不另論罪；又被告先後多次
    行使偽造私文書及詐欺犯行時間緊接，手法同一反覆為之，犯罪構成要件復相同
    ，顯係基於概括犯意為之，均應以連續犯以一罪論並均加重其刑。又被告其一冒
    標行為，同時有多數活會會員被詐而交付會款，為想像競合犯，且所犯連續行使
    偽造私文書與詐欺取財二罪，有方法結果之牽連關係，應從較重之連續行使偽造
    私文書罪處斷。又公訴人雖認被告係初自八十五年六月間起始為上述犯行，惟被
    告實則早在八十四年十二月間起即行冒標、詐財，已如上述，此部分公訴人雖未
    敘及，但與已起訴部分有連續犯關係，本院自應一併審理。另公訴意旨雖認並無
    證據足資證明被告有偽造標單據以投標之行使偽造文書犯嫌，但查被告於審理中
    已迭次坦供有偽造文書持以行使冒標之犯行明確（原審八十七年九月二十四日及
    八十八年七月二十二日審判筆錄足佐），公訴人就被告偽造標單，持以行使部分
    雖未一併起訴，然與已起訴部分亦有方法結果之牽連犯裁判上一罪關係，應為起
    訴效力所及，本院亦併予審判，均附此敘明。
三、原審據以論罪科刑，固非無見，惟被告於八十四年九月起會之初即蓄意施詐，原
    審認被告係自八十五年二月間起始起意詐欺，已有未合，另Ａ會中莊俊勛、莊淑
    真為虛列，被告冒以該二人名義標會，原審附表中未予敘明，又按被告及告訴人
    所提供之會單會員資料核對，Ｂ會中應尚有活會十三名，被冒標者應有八名活會
    會員，原審附表記載尚餘活會十名，被冒標五名，即有錯誤，又被告係以冒標及
    虛列會員方式詐騙會員之會款，其計算詐欺所得應係以實際為活會會員於何時，
    被被告以多少金額冒標，而仍有多少活會會員繳交活會會款為計算基準，Ａ會尚
    須扣除虛列之莊俊勛、莊淑真二名會員，然因被告及告訴人等均無人能就何時何
    人被冒標、冒標之金額等為確實無誤之提供以資核算，則被告計詐得之金額總數
    ，並無從詳細正確計算，原審以告訴人核算各自之損失金額為被告詐得會款之數
    目，亦有未洽，被告上訴否認有冒其他會員之名義標會，雖無理由，惟原判決既
    有上述之可議，自應由本院予以撤銷改判，爰審酌被告雖無前科、年邁智識程度
    不高，但被告身任會首十餘年，利用會員之信任詐騙錢財，所得金額達數百萬元
    ，又會員間率屬勞動階層，更有殘障人士，平日辛勞積蓄遭被告詐取，所受損害
    情節非輕，而被告於倒會後不僅未彌補被害人損失，進而將房產（即上述岡山鎮
    ○○路一０四號）迅即出售，所得分文未賠付被害人以求和解，及被告犯罪所用
    手段，家庭狀況並其犯後態度等一切情狀，爰量處如主文所示之刑。至於被告偽
    造之標單早經被告丟棄而未扣存，即不予沒收，附併敘明。
據上論斷，應依刑事訴訟法第三百六十九條第一項前段、第三百六十四條、第二百九
十九條第一項前段，刑法第二百十六條、第二百十條、第二百二十條、第三百三十九
條第一項、第五十五條、第五十六條，罰金罰鍰提高標準條例第一條前段，判決如主
文。
本案經檢察官林應華到庭執行職務。
中    華    民    國        八十九      年      九      月    二十九    日
                              臺灣高等法院高雄分院刑事第五庭
                                  審判長法官  吳水木
                                        法官  洪慶鐘
                                        法官  惠光霞
右正本證明與原本無異。
如不服本判決，應於判決送達後十日內向本院提出上訴狀，其未述理由者並應於提
出上訴狀後十日內向本院補提理由書（應附繕本)。
                                      書記官  高惠珠
中    華    民    國        八十九      年      十      月      二      日
附錄：
本件論罪科刑法條：
刑法第二百十六條
行使第二百十條至第二百十五條之文書者，依偽造、變造文書或登載不實事項或使登
載不實事項之規定處斷。
刑法第二百十條
偽造、變造私文書，足以生損害於公眾或他人者，處五年以下有期徒刑。
刑法第二百二十條
在紙上或物品上之文字、符號、圖畫、照像，依習慣或特約，足以為表示其用意之證
明者，關於本章及本章以外各罪，以文書論。
錄音、錄影或電磁紀錄，藉機器或電腦之處理所顯示之聲音、影像或符號，足以為表
示其用意之證明者，亦同。
稱電磁紀錄，指以電子、磁性或其他無法以人之知覺直接認識之方式所製成之紀錄，
而供電腦處理之用者。
附表：
┌─┬────┬────┬────┬───┬──────┬───────┐
│編│會期起迄│會    額│會員人數│開  標│  冒標會數  │ 活會會員名單 │
│號│時    間│(新台幣)│(含會首)│方  式│            │              │
├─┼────┼────┼────┼───┼──────┼───────┤
│Ａ│八十四年│每會伍仟│計三十二│於每月│僅餘四會未開│癸○○（明德堂│
│  │九月一日│元      │會次 （ │一日開│標，但尚有下│、梅仔）二會、│
│  │至八十七│        │其中莊淑│標，採│載十五會活會│子○○(助仔)、│
│  │年四月一│        │貞、莊俊│內標制│會員，計遭莊│辛○○（上力）│
│  │日      │        │勛二人為│      │孫玉秀冒標其│、壬○○(惠光)│
│  │        │        │虛列）  │      │中某十一名會│、戊○○(美玲)│
│  │        │   │        │      │員及莊淑貞、│、丑○○(謝太 │
│  │        │        │        │      │莊俊勛共十三│太)、庚○○(素│
│  │        │        │        │      │會。        │仔)、林進德、 │
│  │        │        │        │      │            │陳錦惠(中山堂 │
│  │        │        │        │      │            │太太)、汪蔡美 │
│  │        │        │        │      │            │珠（亞洲當鋪）│
│  │        │        │        │      │            │、洪丁秀月(洪 │
│  │        │        │        │      │            │太太)、吳林票(│
│  │        │        │        │      │            │票仔)各一會、 │
│  │        │        │        │      │            │及曾瓊儀兩會共│
│  │        │        │        │      │            │十五會。      │
│  │        │        │        │      │            │              │
├─┼────┼────┼────┼───┼──────┼───────┤
│Ｂ│八十五年│每會壹萬│計二十六│於每月│僅餘五會未開│癸○○(阿梅)、│
│  │四月十日│元      │會次    │十日開│標，但尚有下│子○○(助仔)、│
│  │至八十七│        │        │標，採│載十三名會員│辛○○（上力、│
│  │年五月十│        │        │內標制│是活會，計遭│月仔或阿玉其中│
│  │日      │        │        │      │己○○○冒標│二會)、壬○○(│
│  │        │        │        │      │其中八名會員│惠光)、甲○○(│
│  │        │        │        │      │。          │阿信)、丁○○(│
│  │        │        │        │      │            │拿破崙）、陳信│
│  │        │        │        │      │            │春（陳鴻昌、素│
│  │        │        │        │      │            │仔)、蔡坤榮、 │
│  │        │        │        │      │            │蔡先生各一會、│
│  │        │        │        │      │            │王鎰章或英照二│
│  │        │        │        │      │            │會，共十三會。│
│  │        │        │        │      │            │              │
└─┴────┴────┴────┴───┴──────┴───────┘
                                                                      Ｈ


司法院資訊處製作；財團法人民間司法改革基金會備份。
